---
title: "Quarto"
author: "Prof. João Pedro G. Pacheco"
format:
  html: 
      theme: cosmo
      toc: true
  pdf: default
  revealjs:
    scrollable: true
    smaller: true
    theme: night
editor: visual
bibliography: references.bib
---

## Introdução

-   Sistema de publicação técnica da Posit

-   Código aberto

-   Última geração

-   Inclui múltiplos formatos, como criar apresentações, artigos, websites

-   Tem várias capacidades, como de escrever código, equações, citações, referências, figuras, paineis, tabelas, etc.

-   Permite também publicar o conteúdo com facilidade

Neste tutorial, mostrarei como usar o RStudio com o Quarto.

Você editará o código no RStudio da mesma forma que faria com qualquer documento e visualizará o documento renderizado na guia Viewer enquanto trabalha.

Você pode optar por renderizar o seu `.qmd` como HTML ou em outros formatos, como PDF, MS Word, etc.

## Instalação

Para começar, certifique-se de ter o R instalado em seu computador, em sua versão mais recente. Você pode baixar a versão mais recente do R em <https://cran.r-project.org/>.

Certifique-se de ter instalado os pacotes `tidyverse` e `palmerpenguins`:

```{r}
# install.packages("tidyverse")
# install.packages("palmerpenguins")
```

Instale também o programa Quarto:

<https://quarto.org/docs/get-started/>

Baixe esse [documento](https://quarto.org/docs/get-started/hello/rstudio/_hello.qmd) para criar o seu primeiro documento `.qmd`.

Use o botão Render no RStudio para renderizar o arquivo e visualizar a saída com um único clique ou atalho de teclado (Ctrl+Shift+K).

## Criando um documento

Agora que o pacote está instalado, vamos criar um novo documento Quarto.

Arquivos Quarto possuem a extensão `.qmd`.

Abra um novo arquivo no RStudio e salve-o com a extensão `.qmd`.

## Sintaxe básica

Todo arquivo sempre começa com um cabeçalho, na linguagem YAML, e pode conter outros conteúdos, como:

-   Texto

-   Código

-   Figuras

-   Tabelas

### Cabeçalho YAML

Um cabeçalho na linguagem YAML demarcado por três traços ( `---`) em cada extremidade.

```         
--- 
title: "Quarto" 
format: html 
editor: visual 
---
```

Quando renderizado, o `title`, `"Quarto"`, aparecerá na parte superior do documento renderizado com um tamanho de fonte maior do que o restante do documento.

Os outros dois campos YAML denotam que a saída deve estar em formato (`format`) `html` e o documento deve abrir no editor `visual` por padrão.

A sintaxe básica do YAML usa pares chave-valor no formato `key: value`.

Outros campos YAML comumente encontrados em cabeçalhos de documentos incluem:

-   Metadados como `author`, `subtitle`, `date`

-   Opções de personalização como `theme`, `fontcolor`, etc.

Você pode descobrir todos os campos YAML disponíveis para documentos HTML [aqui](https://quarto-org.translate.goog/docs/reference/formats/html.html?_x_tr_sl=en&_x_tr_tl=pt&_x_tr_hl=pt-BR&_x_tr_pto=wapp) . Os campos YAML disponíveis variam de acordo com o formato do documento, por exemplo, veja [aqui](https://quarto-org.translate.goog/docs/reference/formats/pdf.html?_x_tr_sl=en&_x_tr_tl=pt&_x_tr_hl=pt-BR&_x_tr_pto=wapp) os campos YAML para documentos PDF e [aqui](https://quarto-org.translate.goog/docs/reference/formats/docx.html?_x_tr_sl=en&_x_tr_tl=pt&_x_tr_hl=pt-BR&_x_tr_pto=wapp) para MS Word.

### Texto normal

Escreva texto normalmente no editor.

Introducao - aula 1

| sdfsd | Col2 | Col3 |
|-------|------|------|
| sdf   |      |      |
| sdf   |      |      |
|       |      |      |
|       |      |      |

: Tabela 1. Aleatorio

### Pedaços de código

Blocos de código R identificados com `{r}`opções de bloco (opcional), no estilo YAML, identificados por `#|`no início da linha.

```{r}
#| include: false 
x <- 1

```

```{r}
#| label: load-packages 
#| include: false  
library(tidyverse) 
library(palmerpenguins) 
```

```{{r}} 
#| label: load-packages 
#| include: false  
library(tidyverse) 
library(palmerpenguins) 
```

Nesse caso, o `label`da parte do código é `load-packages`, e definimos `include`como `false`para indicar que não queremos a parte em si ou qualquer uma de suas saídas nos documentos renderizados.

Além de renderizar o documento completo para visualizar os resultados dos blocos de código, você também pode executar cada bloco de código interativamente no editor.

O resultado da execução do código será mostrado abaixo do bloco de código.

```{r}
# Exemplo de código R
x <- 1:5 
mean(x)
```

Você pode adicionar opções ao código executável como este:

```{r}
#| echo: false 
2 * 2
```

## Títulos e texto

# Titulo

## Titulo 2

dkjlfkgjsd

## dsfsdf

#### sdfsd

Use o modo "Visual" para facilitar o seu trabalho!

`# Título 1`

`## Título 2`

`### Título 3`

`Texto normal.`

## Tabelas

Você também pode criar tabelas:

| Coluna 1 | Coluna 2 | Coluna 3 |
|----------|----------|----------|
| A        | 1        | x        |
| B        | 2        | y        |
| C        | 3        | z        |

## Gráficos

Você pode incorporar gráficos gerados pelo R diretamente no documento usando o bloco de código R.

A opção echo: false desativa a impressão do código (somente a saída é exibida).

```{r}
#| label: fig-mpg
#| fig-cap: "City and highway mileage for 38 popular models of cars."
#| fig-subcap:
#|   - "Color by number of cylinders"
#|   - "Color by engine displacement, in liters"
#| layout-ncol: 2
#| column: page

library(ggplot2)

ggplot(mpg, aes(x = hwy, y = cty, color = cyl)) +
  geom_point(alpha = 0.5, size = 2) +
  scale_color_viridis_c() +
  theme_minimal()

ggplot(mpg, aes(x = hwy, y = cty, color = displ)) +
  geom_point(alpha = 0.5, size = 2) +
  scale_color_viridis_c(option = "E") +
  theme_minimal()
```

## Inserindo listas

-   Linha 1

-   Linha 2

-   Linha 3

-   sfdsf

-   sdf

-   sdf

1.  sdfsdf

2.  sdfsdf

3.  sdfsd

4.  

Inserindo lista numerada:

1.  Linha 1

2.  Linha 2

3.  Linha 3

## Inserindo referências

Você pode [@devleesschauwer2022]também adicionar referências [@devleesschauwer2022] e rodapés[^1] no seu [^2]com facilidade.

[^1]: Rodapé 1

[^2]: skjdaksjdaksj

## Conclusão

O Quarto é uma ferramenta poderosa para criar relatórios e documentos interativos com análises de dados incorporadas.

Você pode combinar texto formatado, código R e gráficos em um único documento, facilitando a comunicação e a apresentação de suas análises.

Para saber mais detalhes e recursos avançados, você pode consultar a documentação oficial do pacote Quarto.
